臺灣高等法院刑事判決　　　　　　　　　　　　　　九十年度上訴字第三四一五號
　　上　訴　人　臺灣桃園地方法院檢察署檢察官
　　被　　　告　乙○○○
　　選任辯護人　顏廷鈺
　　被　　　告　戊○○
　　選任辯護人　沈朝標
　　被　　　告　丁○○
　　選任辯護人　邱清銜
右上訴人因被告等貪污案件，不服臺灣桃園地方法院八十九年度訴字第一三三二號，
中華民國九十年八月二十八日第一審判決（起訴案號：臺灣桃園地方法院檢察署八十
九年偵字第六九四０號）提起上訴，本院判決如左：
    主  文
原判決關於乙○○○部分撤銷。
乙○○○對於主管之事務，明知違背法令，直接圖私人不法利益，因而獲得利益，處
有期徒刑陸年，褫奪公權參年。
其他上訴駁回。
    事  實
一、乙○○○為桃園縣觀音鄉公所建設課課長，主管辦理工程招標開標事務，依法令
    於職務上對於該事務有主持或執行之權責，主持投開標時，賦有最後審核及宣告
    廢標或得標廠商之權，為依法從事公務之人員。該鄉八十八年度「八十八年度均
    衡城鄉發展計畫崙坪村一鄰道路拓寬工程」採公開招標方式辦理，訂於民國（以
    下同）八十七年十二月九日下午二時在該鄉一樓開標室開標，以投標金額低於底
    價且最低之廠商得標，由乙○○○擔任主持人，該鄉主計主任戊○○監標，建設
    課課員丁○○擔任初審，建設課臨時約僱人員丙○○負責協辦開標作業及開標紀
    錄。明揚營造有限公司（下稱明揚公司，設於桃園縣中壢市○○路二十號一樓，
    負責人簡健全，實際負責人為簡健全之父庚○○）、皇堡營造有限公司（下稱皇
    堡公司，設於桃園縣觀音鄉○○路二五二號，負責人徐秋蓮）均有意競標，為標
    得該工程，並從中獲取利益，兩家廠商事先謀議，並請求主持審標之乙○○○配
    合，其方式為：兩家公司均依規定程序投標，投標金額採一高一低搭配，押標金
    支票採多張方式繳納，退還押標金申請書不予載明繳納押標金金額（便於抽取其
    中部分押標金支票，備日後漏放之辯解），開標後由主持審標者視參與投標廠商
    （含特定廠商）繳交押標金金額研判標價或自標單得知所出標價大小，決定何特
    定廠商得標與否或是否有利，如僅最低標一家低於底價，則由該廠商得標；如該
    兩家廠商均低於底價，則利用抽取最低標押標金方式造成廢標，而改由次低標得
    標，兩家廠商可獲取較高金額得標之利益，並可使特定之次低標廠商穩獲得標之
    目的。投標期限前，明揚公司實際負責人庚○○已按投標金額一成之比率繳足備
    妥之觀音鄉農會（由合作金庫接管）簽發之面額分別為十萬元、十二萬元、十四
    萬五千元、十五萬五千元等四紙押標金支票，面額計五十二萬元，開標當日，核
    定底價六百八十萬元，先進行廠商資格審查（含有無繳納押標金乙項），計有七
    家廠商競標，僅明揚公司、皇堡公司未於退還押標金申請書載明繳納押標金金額
    ，丁○○初審時，依明揚公司所繳四紙押標金支票，於廠商資格審查表背面核算
    １００、１２０、１４５、１５５共５２０，乃於廠商資格審查表所編訂之廠商
    代號欄編號「４」「明揚」公司欄記載押標金為「５２００００」，丁○○初審
    完畢，乃將標案交付乙○○○審核，乙○○○明知明揚公司已繳足押標金五十二
    萬元，且於廠商資格審查時、標單開封前由投標廠商所繳納押標金金額研判已得
    知明揚公司、皇堡公司投標金額均低於底價，明揚公司最低，皇堡公司次低，依
    法應宣佈明揚公司得標，竟與明揚公司實際負責人庚○○、皇堡公司基於登載不
    實事項於公文書之犯意聯絡，並圖利明揚公司、皇堡公司之犯意，利用審核明揚
    公司標案資料之機會，將當時最低標即新台幣（下同）五百十八萬九千元之明揚
    公司所繳交之押標金五十二萬元（即票號ＫＫ0000000號《票面金額十萬
    元》、票號ＫＫ0000000號《票面金額十二萬元》、票號ＫＫ00000
    00號《票面金額十四萬五千元》、票號ＫＫ0000000號《票面金額十五
    萬五千元》四紙支票），將其中一紙即上開票號ＫＫ0000000號、面額十
    萬元之支票秘密抽掉，使明揚公司押標金不足造成廢標，當投標資料送被告乙○○○審核再回到丁○○處，丁○○發覺明揚公司繳交押標金支票僅有三紙，短少
    十萬元，經詢問在場開標人員，確認無掉漏情事，誤以為計算錯誤，乃在其有權
    製作或修改之廠商資格審查表上，將「５」塗改為「４」等字樣，表示明揚公司
    繳交之押標金僅為「４２００００」元，使不知情之丁○○於廠商資格審查表為
    不實登載。開啟標單封後，並於投標會場宣佈最低標明揚公司押標金不足廢標，
    由次低標皇堡公司之投標金額六百零六萬元得標，使不知情之建設課臨時約僱人
    員丙○○將明揚公司押標金不足之不實事項登載於公開比價紀錄表上，皇堡公司
    得與該鄉簽約承作上開工程，並依得標金額（另施工中變更設計）請領工程款，
    直接圖明揚公司、皇堡公司，使明揚公司、皇堡公司因而獲得兩家投標金額差額
    即八十七萬一千元（起訴書誤植為九十七萬一千元）之不法之利益。
二、案經法務部調查局北部機動組移送臺灣桃園地方法院檢察署偵查起訴。
    理  由
甲、撤銷改判（被告乙○○○有罪）部分：
一、被告乙○○○之供述及辯解：
    被告乙○○○辯稱：丁○○審標後，先給戊○○，伊最後審查，退還押標金申請
    書照規定要填，但不填寫金額並非排除事項，不影響得標資格，審查時會看有無
    檢附，但未注意有無填寫，是丁○○說明揚公司押標金是四十二萬元，伊不清楚
    是庚○○忘了放那張十萬元支票還是有人抽掉，嗣後被告丁○○於決標前發覺明
    揚公司所附押標金即即前揭支票僅三紙，分別為票面金額十二萬元、十四萬五千
    元、十五萬五千元，共僅四十二萬元，始認明揚公司之押標金不足，而改由次低
    標皇堡公司得標云云。
二、認定犯罪事實所憑之證據及理由：
（一）被告乙○○○擔任之職務：
      被告乙○○○為桃園縣觀音鄉公所建設課課長，為主管辦理工程招標開標事務
      之人員，依法令於職務上對於該事務有主持或執行之權責，八十七年十二月九
      日主持其主管辦理之該鄉八十八年度「八十八年度均衡城鄉發展計畫崙坪村一
      鄰道路拓寬工程」公開招標作業，被告戊○○監標，被告丁○○擔任初審，為
      其供承在卷，並經同案被告丁○○、戊○○證實無訛，被告乙○○○為依法從
      事公務之人員，應可認定。
（二）本件崙坪村一鄰道路拓寬工程之招標及決標流程暨適用法規：
  １、本件崙坪村一鄰道路拓寬工程係採公開招標方式，其招標及決標過程，應依當
      時「台灣省各機關營繕工程投標押標金繳退要點」、「桃園縣政府暨所屬機關
      學校辦理營繕工程及購置定製變賣財物補充要點」及「台灣省各機關營繕工程
      投標須知」之規定，其中「參加投標廠商應將各項證件影印本、廠商及負責人
      印模單、切結書、退還押標金申請書等各一份，連同押標金票據一併裝入證件
      封內，並用主辦工程機關發給之標單、工程估價單、單價分析表，依式清晰填
      寫裝入標單封內：：標單封及證件封一併裝入甲標封內，再裝入乙標封內。」
      （台灣省各機關營繕工程投標須知第八點第一項）、「押標金之繳納及退還，
      應依照『台灣省各機關營繕工程投標押標金繳退要點』辦理」，有上開「台灣
      省各機關營繕工程投標押標金繳退要點」、「桃園縣政府暨所屬機關學校辦理
      營繕工程及購置定製變賣財物補充要點」及「台灣省各機關營繕工程投標須知
      」附卷足據。
  ２、證人即負責協辦開標作業及開標紀錄之建設課臨時約僱人員丙○○於偵查中供
      稱：開標由課長主持，開標過程是由伊剪開開標封，將標單等拿出夾好交給承
      看到，明揚公司因押標金不足，裁定廢標，由次底標皇堡營造有限公司得標。
      ：：剪完標單，伊會按照順序寫在紀錄表上，金額及順序是由主持人宣佈，然
      後伊複誦一次後再寫進紀錄表（見八十九年度他字第一四七頁反面、第一四八
      頁）；同案被告即承辦工程發包業務之觀音鄉公所建設課課員丁○○承於八十
      九年五月二日十九十二時在調查局甲○○偵訊係供稱：(1)招標程序：公所係依
      照「台灣省各機關營繕工程投標須知及附件」規定公告並刊登政府採購公報，
      由有意參加投標廠商檢附各項證件影印本、廠商及負責人印模單、切結書、退
      還押標金申請書、押標金票據、公所發給的標單、工程估價單分別裝入標單封
      及證件封再一併裝入甲標封內，再裝入乙標封內，密封後郵寄至觀音郵政一○
      之四二號信箱，再於開標當日由公所人員至郵局取回開標。(2)領取標封：一般
      都是由建設課臨時人員丙○○去領，但她去領時大都會同政風室人員攜帶圓戳
      章蓋用在郵局領據（回執）上，有時伊也會陪丙○○去領。本件丙○○於開標
      當日（八十七年十二月九日）下午開標前半小時去郵局領取標封，並由丙○○
      領回保管。(3)開標參與人員：一般是由鄉長或是祕書主持，另主計主任、建設
      課長、政風室主任及伊、記錄（丙○○）都會參加，投標廠商則自由參加。本
      件工程是由建設課長乙○○○主持，有主計室主任戊○○及伊列席，丙○○記
      錄：：八十七年十二月九日下午十四時在公所一樓開標室開標。(4)開標過程：
      丙○○將標封搬至一樓開標室，由丙○○將甲乙標封及證件封剪開，證件封內
      含有押標金票據，剪開後丙○○會依序將內附的資料交給伊審查，伊審查完廠
      商投標資格後，會將資料交給戊○○及乙○○○審查，之後再交還給伊，資格
      符合後就開標單封，由丙○○將標單交給伊後依前述順序審查，再由主持人乙○○○宣布得標廠商（見八十九年度他字第一二六號卷第四十一頁反面至四十
      三頁反面）。可見本件招標及決標流程胥依上開規定程序辦理。
（二）按臺灣省各機關營繕工程投標須知第十五條所定標無效之情形共有二十款，均
      無規定退還押標金申請書需載明金額否則為無效標之規定，且依臺灣省各機關
      營繕工程投標押標金繳退要點修正本，亦無退還押標申請書需填寫金額之規定
      ，有臺灣省各機關營繕工程投標須知及臺灣省政府八六府建字第一五九九四七
      號函頒臺灣省各機關營繕工程投標押標金繳退要點修正本附卷足據，經查投標
      工程繳交押標金乃投標之必備條件，退還押標金申請書內容無非便於主辦機關
      退還押標金作業，退還押標金申請書載明押標金金額，應非投標之必備條件。
      是本案公訴人認皇堡及明揚公司之退還押標金申請書未填載金額，違反臺灣省
      各機關營繕工程投標押標金繳退要點第七點，係無效標，顯有誤會，核先陳明
      。惟退還押標金申請書載明押標金金額及所繳押標金明細，便於廠商所繳押標
      金金額及明細之核對，並利於發還作業，尤可杜絕不法抽取情事，以避免糾紛
      ，此為投標之習慣，證人劉富泉即巨邦營造工程有限公司總經理於調查局調查
      中證稱：明揚營造退還押標金申請書（經檢視）上沒有把押標金金額寫上去，
      此與投標習慣不同（見八十九年他字第一二六號卷第八十六頁反面），另證人
      徐春洪即昱盛營造工程有限公司工務部門經理於調查局調查中證稱：退還押標
      金申請書上押標金金額依規定都要填寫．．伊所參與投標的工程中一般不容易
      發生過押標金不足之情事，尤其是已成立多年之廠商等語（見八十九年他字第
      一二六號卷第八十七頁），應屬的論。本件工程投標廠商中，僅明揚公司、皇
      堡公司未於退還押標金申請書載明押標金金額（及所繳押標金明細），有卷附
      退還押標金申請書足憑，顯與投標習慣不符。
（三）明揚營造有限公司已繳足五十二萬元押標金之證定：
  １、明揚營造有限公司庚○○投標前已備妥五十二萬元押標金支票：
      被告庚○○即明揚公司實際負責人於調查局供稱：依伊桃園縣觀音鄉農會存褶
      所載，伊係於八十七年十二月八日向農會換開合庫本票作為押標金，並將前述
      已準備之營造工會會員證等資料放入投標信封內，於八十七年十二月九日向觀
      音郵局投寄標單（見八十九年度他字第一二六號卷第二十一頁正、反面），又
      證稱：本件工程投標金額為五百零八萬九千元（實際金額為五百零十八萬九千
      元整），至少應準備五十一萬元之押標金，實際上本項工程伊準備了五十二萬
      元，押標金金額支票共分四張，其中一筆十萬元係伊原有參與他項工程未得標
      所餘之支票，其餘三張金額共四十二萬元的支票，．．金額分別為十二萬元、
      十四萬五千元、十五萬五千元等，前述四張支票合計五十二萬元，即為伊準備
      前述工程之押標金．．．伊準備三張支票是四十二萬元，這是八號第一天標的
      金額，但未標到，隔天九號伊才去農會補了一張十萬元的（見八十九年他字第
      一二六號卷第二十一頁正、反面、一五一頁反面），復稱：共準備四張支票，
      金額分別為十萬元、十二萬元、十四萬五千元、十五萬五千元，該十萬元支票
      是八十七年十二月九日當天早上到觀音鄉農會開立之支票等語（八十九年偵字
      第六九四○號卷第九十八頁反面至一○○頁），並有觀音鄉農會存褶明細附卷
      可憑，足證明揚公司實際負責人庚○○於投標本件工程前確已備妥五十二萬元
      押標金支票無訛。
  ２、廠商資格審查時可認明揚營造有限公司已繳足五十二萬元押標金：
      被告丁○○於調查局甲○○偵訊時供稱：廠商資格審查表背面所載「１００＋
      １２０＋１４５＋１５５=５２０」係伊所記載，係伊在第一次審查崙坪道路
      工程投標金額投標的押標金，明揚營造有限公司所提出押標金票據的加總，總
      共是新台幣五十二萬元，因此以筆算加總以作為填載在廠商資格審查表右上方
      投標順序欄內第「４」項押標金金額的依據：：伊在第一次審查七家廠商證件
      資格時都符合（見八十九年他字第一二六號卷第三十七頁、第六十三頁反面）
      ，又稱：陳月娥將明揚的標案遞交給伊初審時，該公司之押標金金額合計確為
      五十二萬元，伊並在審查表背面分別註記「１００＋１２０＋１４５＋１５５
      = ５２０」，但該案審查時伊將標封資料交予何人伊無法肯定，程序上應該是
      戊○○或乙○○○．．．但該標案經乙○○○複審後，伊再檢查標金數額時才
      發現明揚營造之押標金短少十萬元，．．伊再將已複審過之標案上所附之押標
      金支票加總確定為四十二萬元並更改於審查表上（見八十九年他字第一二六號
      卷第一○八頁反面）；於偵查中供稱：第一次看紀錄是五十二萬元：：繞一圈
      完後發現金額變成四十二萬元（見八十九年度他字第一二六號卷第一五０頁）
      ，又稱：當時伊先看證件，明揚的押標金是五十二萬元，然後將標案連同押標
      金給在場人傳閱審查，之後伊接著審查下一件，伊收回後檢視時發現金額不對
      ，明揚押標金只剩四十二萬元，經詢問在場的人均稱沒有看到其他押標單，伊
      就按卷宗更改押標金為四十二萬元（見八十九年他字第一二六號卷第五十七頁
      ），復稱：「第一次初看記錄是五十二萬元，我只知建設課長及主任二人坐我
      對面，我忘記先交給誰，我在繞一圈完後發現金額變成四十二萬元，當初想是
      否有遺落，我有問我的協辦人員及課長，重新計算一次，審查表才改成四十二
      萬元，押標金額不夠，有告訴主持人，全部開完標後再由主持人宣佈」（見八
      十九年他字第一二六號卷第一五○頁），另於本院調查中供稱：明揚公司廠商
      資格審查表背面註記１００、１２０、１４５、１５５共５２０，是我在初審
      的時候寫的，我根據明揚公司的資料寫的，我是根據他所繳交的押標金的資料
      寫的，因明揚公司有很多的押標金，因為當天有三件案件在進行，我是根據明
      揚公司所繳交押標金的支票註記的，有四張，是我的筆跡等語（見本院九十年
      十一月一日訊問筆錄），並有被告丁○○在附卷之明揚公司廠商資格審查表背
      面註記１００、１２０、１４５、１５５共５２０，該廠商資格審查表編號「
      ４」「明揚」公司欄原記載押標金為「５２００００」，嗣將「５」塗改為「
      ４」等字樣足稽，復有明揚公司原繳交之觀音鄉農會（由合作金庫接管）簽發
      之面額分別為十萬元、十二萬元、十四萬五千元、十五萬五千元等四紙支票影
      本附卷可憑（見八十九年他字第一０九號至第一一二頁）。足證廠商資格審查
      時可認明揚營造有限公司已繳足五十二萬元押標金，洵可認定。
  ３、被告丁○○明揚公司押標金之計算應非誤算：
      被告丁○○於明揚公司廠商資格審查表背面註記１００、１２０、１４５、１
      ５５共５２０，該廠商資格審查表編號「４」「明揚」公司欄原記載押標金為
      「５２００００」，有廠商資格審查表附卷足據，廠商資格審查時可認明揚營
      造有限公司已繳足五十二萬元押標金，已如前述，該廠商資格審查表所註記之
      １００、１２０、１４５、１５５共５２０計算式，即表示十萬元、十二萬元
      、十四萬五千元、十五萬五千元支票，合計五十二萬元之意，而廠商資格審查
      係逐件個案進行，若明揚公司未實際提出上開四紙支票，被告丁○○自無從憑
      空據以計算，且該十萬元支票僅有一紙，亦無於審查時發生錯誤加以重複計算
      之可能。至於被告丁○○於調查局甲○○訊問時供稱：伊之所以將廠商資格審
      查表右上方投標順序欄內第「４」項押標金金額塗改為四十二萬元，是因為傳
      給上級列席長官審核後回來，金額就不符了，且伊有詢問在場的丙○○及乙○○○，他們也表示沒有看到其他票據，所以伊認為應係誤書，故直接加以塗改
      （見八十九年他字第一二六號卷第三十七頁反面、三十八頁正、反面），又稱
      ：「商資格審查表押標金金額是我塗改的，我不敢確定我當時記載伍拾貳萬元
      是計算正確或不正確之金額，但我寫完伍拾貳萬元之金額後，有逐一將標案資
      料連同押標金票據傳給上級列席長官審核，等長官審完後，將標案資料及押標
      金票據置於桌上，我再去將資料收回彙整始發現明揚營造之押標金有誤，經確
      實核點押標金票據金額應為肆拾貳萬元，所以我更正為肆拾貳萬元。」等詞（
      見八十九年度他字第一二六號卷第四十四頁反面），復稱：．．但該標案經乙○○○複審後，伊再檢查標金數額時才發現明揚營造之押標金短少十萬元，．
      ．伊再將已複審過之標案上所附之押標金支票加總確定為四十二萬元並更改於
      審查表上（見八十九年他字第一二六號卷第一○八頁反面），於本院調查中供
      稱：「我是根據我最初押標金的資料寫上去的，我復查發現押標金的金額我是
      寫五十二萬元，與我當初初審四張註記的金額不符，少了十萬元，我當時想是
      否因為案件多搞混了，我有問當場開標的人員，問他們桌上還有沒有其他的東
      西，被告戊○○、被告乙○○○、丙○○都跟我講沒有，我就以為是我記錯了
      ，我就把審查表初審寫五十二萬元，改為四十二萬元。」（見本院九十年十一
      月一日訊問筆錄），足見被告丁○○進行廠商資格初審時計算所得之押標金基
      礎為十萬元、十二萬元、十四萬五千元、十五萬五千元等四紙支票，合計五十
      二萬元，而復查發現少了十萬元，再經核算之基礎即押標金十二萬元、十四萬
      五千元、十五萬五千元等三紙支票，合計四十二萬元，誤以為計算錯誤，乃將
      廠商資格審查表所載明揚公司繳交押標金五十二萬元塗改為四十二萬元，是兩
      者計算之基礎不同，後者短少面額十萬元支票一紙，被告丁○○嗣後改正，所
      能確定者僅係再重新核對之三紙押標金支票金額而已，非就原四紙押標金支票
      重新核算，因計算錯誤之改正，至為明顯。被告丁○○於原審調查時所稱：審
      查當時伊不能確定支票張數不對或金額計算錯誤云云，應係誤認所致，是辯護
      人為被告乙○○○辯護稱：被告丁○○前後之供述並無確定押標金額為伍拾貳
      萬元，而係覆算後確定係肆拾貳萬元，且當日之投標廠商多達二十三家之多，
      或有誤算之情事，實不能以被告丁○○之供述及廠商資格審查表後面之記載，
      即遽以認定明揚公司之押標金為伍拾貳萬元云云，不無誤會。
  ４、明揚公司實際負責人庚○○聲稱漏放十萬元押標金支票為不可採：
      證人庚○○即明揚公司實際負責人於調查局訊問時稱：押標金支票共分四張，
      其中一筆十萬元係我參與他項工程未得標所餘之支票，其餘三張金額共四十二
      萬元的支票，我係考量若本工程未得標時尚可參與其他工程之投標標金所用，
      故金額分別為十二萬元、十四萬五千元、十五萬五千元等，前述四張支票合計
      五十二萬元，即為我準備前述工程之押標金云云（見八十九年他字第一二六號
      卷第二十一頁反面），惟查上開四張支票，其中面額十萬元之發票日為投標日
      即八十七年十二月九日，其餘面額十二萬元、十四萬五千元、十五萬五千元之
      三張支票發票日均為八十七年十二月八日，有卷附之該四張支票影本可據，證
      人庚○○所稱該十萬元係伊參與他項工程未得標所餘之支票，顯與事實不符。
      證人庚○○對於之前供稱係原有參與他項工程未得標所餘之支票乙節，雖嗣後
      於調查局甲○○訊問時改稱：共準備四張支票，金額分別為十萬元、十二萬元
      、十四萬五千元、十五萬五千元，該十萬元支票是八十七年十二月九日當天早
      上到觀音鄉農會開立之支票（八十九年偵字第六九四○號卷第九十八頁反面至
      一○○頁），又稱：當時記憶有異，該十萬元支票確係九號當天早上到農會開
      立作為參與觀音鄉公所公共工程投標之押標金用．．．通常伊會在觀音鄉郵局
      投遞標封前，將押標金支票放入標封袋內，再用漿糊粘貼封口寄出。．．八十
      七年十二月九日下午有塔腳村七鄰道路拓寬工程、廣興村十二鄰道路拓寬工程
      及崙坪村一鄰道路拓寬工程三件工程開標，伊分別準備二十五萬元、四十萬元
      、五十二萬元之押標金，前述十萬元支票即是作為崙坪村工程五十二萬元押標
      金之一部分，前述三張支票也是同時同地在觀音鄉郵局分別投入所屬工程標封
      袋。經詢既是同時同地在觀音鄉郵局分別投入所屬工程標封袋，則何以十萬元
      支票會漏放時，則表示記得有投入，直到知道押標金不足，才在口袋的皮夾內
      發現該十萬元支票云云（八十九年偵字第六九四○號卷第九十八頁反面至一○○頁），又於偵查中稱：因有三標，結果那十萬元的支票忘了放（見八十九年
      他字第一二六號卷一五一頁反面），惟如庚○○所陳，其既因投標本件崙坪村
      一鄰道路拓寬工程之需，於投標當日特地到觀音鄉農會開立，並於同時同地在
      觀音鄉郵局分別投入所屬工程標封袋工程標封袋內，將無漏放之可能。矧本件
      工程廠商資格審查時，負責初審之被告丁○○於明揚公司廠商資格審查表背面
 註記１００、１２０、１４５、１５５共５２０，該廠商資格審查表編號「４
      」「明揚」公司欄原記載押標金為「５２００００」，有廠商資格審查表附卷
      足據，廠商資格審查時可認明揚營造有限公司已繳足五十二萬元押標金，此為
      可得確定之事實，益證明揚公司實際負責人庚○○所稱漏放十萬元押標金支票
      云云，顯係飾卸迴護之詞，要無可採。
（四）被告乙○○○於標單開封前已得知明揚公司、皇堡公司投標金額均低於底價：
  １、投標押標金繳納成數：
      本件工程押標金額為投標金額之十分之一，業經證人庚○○、被告乙○○○及
      被告丁○○於偵查中供稱屬實（見八十九年他字第一二六號卷第二十一、一三
      八頁），證人即皇堡公司工地主任徐景國於調查局調查中亦證陳投標金一成，
      即該金額之十分之一即為押標金（見八十九年他字第一二六號卷第一二一頁反
      面），是本件工程押標金額為投標金額之十分之一，應可確認。至於投標廠商
      因以現有押標金支票繳交，其面額總計高於投標金額之十分之一者，則非法之
      所禁，惟不得低於投標金額之十分之一，自屬當然。準此，本件明揚營造公司
      投標價是五百十八萬九千元，只要繳交五十一萬八千九百元以上押標金；皇堡
      公司投標金額為六百零六萬元，只要繳納押標金六十萬六千元以上押標金即符
      合規定。
  ２、參加投標廠商所繳押標金與與其投標金額之比較：
      本件工程核定底價為六百八十萬元，計有七家廠商投標，明揚公司投標金額為
      五百十八萬九千元（原審起訴書及原審均誤植為五百零八萬九千元），繳納押
      標金五十二萬元，皇堡公司投標金額為六百零六萬元，繳納押標金六十一萬元
      ，厚順營造股份有限公司（下稱厚順公司）投標金額六百六十六萬元，繳納押
      標金七十二萬元，巨邦營造工程有限公司（下稱巨邦公司）投標金額六百九十
      五萬元，繳納押標金七十二萬元，昱盛營造股份有限公司（下稱昱盛公司）投
      標金額七百十七萬元，繳納押標金八十萬元，瑞翔營造工程股份有限公司（下
      稱瑞翔公司）投標金額七百四十八萬六千三百九十二元，繳納押標金七十五萬
      元，來圓營造有限公司（下稱來圓公司）投標金額七百八十萬元，繳納押標金
      八十萬元，有卷附公開比價紀錄表、廠商資格審查表及工程估價單可據，若未
      開啟標單封，僅由投標廠商所繳納押標金金額，雖無法確知投標金額，惟可推
      知明揚公司、皇堡公司投標金額均已在核定底價以下而有得標機會，甚明。被
      告乙○○○辯稱未開啟標單封，尚無法得知投標金額云云，據以否認犯罪，要
      無足採。
（五）被告乙○○○將其中面額十萬元之支票抽掉使明揚公司押標金不足而由次低標
      皇堡公司得標之認定：
  １、明揚公司、皇堡公司投標時所附退還押標金申請書上均未載明押標金金額：
      本件工程計有七家廠商投標，唯獨明揚公司、皇堡公司二家廠商於投標時未於
      所附退還押標金申請書上載明押標金金額，有附卷之投標文件可據，雖依台灣
      省各機關營繕工程投標須知、台灣省各機關營繕工程投標押標金退繳要點及桃
      園政府暨所屬機關學校辦理營繕工程及購置定製變賣財物補充要點等規定，僅
      規定投標時須檢附退還押標金申請書，並未規定退還押標金申請書須載明金額
      ，其中台灣省各機關營繕工程投標須知第十五點規定投標無效之二十款事由，
      並無退還押標金申請書須載明金額否則無效之無效事由，經查：工程投標時固
      無需於退還押標金申請書載明押標金金額之強制規定，惟未於退還押標金申請
      書載明押標金金額，審標人員僅得核算所繳押標金支票得知，廠商繳交押標金
      支票如僅一張，固無從中抽取之便，然如繳交押標金支票係多張，即有遺漏或
      抽取，造成押標金不足，且無從由投標文件核對投標廠商究係繳交多少金額之
      押標金情事。本件明揚公司、皇堡公司二家廠商於投標時未於所附押標金申請
      書上載明押標金金額，且明揚公司繳交之押標金支票係四張，顯有預先便於抽
      取押標金支票，使其造成廢標之安排，洵無疑義。
  ２、被告乙○○○抽掉其中一紙面額十萬元之支票使明揚公司押標金不足廢標而由
      次低標皇堡公司得標：
    (1)造成押標金不足之原因：
      經查造成押標金不足之原因，不外投標人未依規定繳交、疏忽漏放、開標場掉
      漏或人為之抽取等態樣，本件明揚公司實際負責人庚○○投標前已備妥五十二
      萬元押標金支票，且於廠商資格審查時可認明揚營造有限公司已繳足五十二萬
      元押標金，所稱漏放十萬元押標金支票為不可採，已如前述，則可排除本件未
      依規定繳交、疏忽漏放造成押標金不足之原因，至於是否於開標場掉漏或夾雜
      於其他標案中，據被告丁○○於偵查中供稱：當時一直在做審標的工作，審完
      後交給主任及課長他們核對，我有全部檢視一遍，但找不到其他標單（押標金
      支票）（見八十九年度他字第一二六號卷第五十七頁反面、五十八頁），又稱
      ：伊收回後檢視時發現金額不對，明揚押標金只剩四十二萬元，經詢問在場的
      人均稱沒有看到其他押標單（押標金支票）：：當初想是否有遺落，我有問我
      的協辦人員及課長（見八十九年他字第一二六號卷第五十七頁、第一五○頁）
      ，另依開標當日協辦發包工程之證人丙○○證稱：資料會回到丁○○那裡，是
      丁○○發現少了東西，問我們有無看到什麼東西，我說沒有等語（詳八十九年
      度他字第六九四０號卷第八九頁至第九三頁及原審九十年一月二日訊問筆錄）
      ，何況明揚公司實際負責人庚○○分別於調查局甲○○、偵審中迭稱開標後該
      十萬元支票在伊之皮夾內，可見明揚公司所繳交押標金支票該十萬元支票中之
      十萬元亦無於開標場掉漏或夾雜於其他標案中之可能，則本件明揚公司所繳交
      十萬元押標金支票，唯有經人故意抽取一種，應可認定。
    (2)被告乙○○○抽掉十萬元支票之認定及理由：
      被告乙○○○主管辦理之該鄉八十八年度「八十八年度均衡城鄉發展計畫崙
        坪村一鄰道路拓寬工程」公開招標時擔任主持人，被告戊○○負責監標，被
        告丁○○負責初審，業據被告乙○○○、戊○○、丁○○供明。查被告戊○○負責監標，係屬主計單位之監辦採購，監視機關辦理開標、比價、議價、
        決標、及驗收是否符合規定程序，該監辦採購，不包括涉及資格、規格、商
        業條款、底價訂定、決標條件及驗收方法等採購之實質或技術事項，對投標
        案件亦僅採抽查方式辦理；而被告丁○○於廠商資格審查時，於明揚公司廠
        商資格審查表背面註記１００、１２０、１４５、１５５共５２０，該廠商
        資格審查表編號「４」「明揚」公司欄原記載押標金為「５２００００」，
        有廠商資格審查表附卷足據，投標資料送被告乙○○○審核再回到丁○○處
        ，亦經被告丁○○發覺明揚營造有限公司繳交押標金支票短少，而告知主持
        人乙○○○，是被告戊○○及丁○○應無抽取該支票之可能（詳下述），至
        於協辦丙○○負責剪開標封後即交初審之丁○○，丁○○初審完畢送交複審
        ，資料再回丁○○期間，均無接觸廠商投標資料及押標金之機會，短少之押
        標金支票，自非丙○○抽取，則抽掉明揚營造有限公司所繳交押標金十萬元
        支票者，當為擔任開標主持人，賦有最後審核及宣告廢標或得標廠商之權之
        被告乙○○○，應可認定。
      於調查局甲○○調查時，經提示皇堡、明揚公司之退還押標金申請單，經詢
        問被告乙○○○何以該二家公司仍參與投標，並由皇堡公司得標時，雖辯稱
        伊並沒有審核這部分的證件，這部分證件都是承辦人丁○○負責審核的，惟
        坦承伊只看押標金部分，其他證件都沒有看（八十七年他字第一二六號卷第
        一三九頁反面、一四○頁），可見被告乙○○○確已接觸審核明揚公司繳交
        之押標金無訛，而據被告丁○○及丙○○所陳，初審後標案資料及押標金票
        據送交主持人審核（按當時押標金支票四紙計五十二萬元），繞回丁○○後
        ，明揚公司之押標金支票即短少十萬元，被告乙○○○既已接觸審核明揚公
        司之押標金，如非自行抽取其中十萬元支票，何以未主動指出明揚公司繳交
        之押標金不足？另據被告丁○○於調查局甲○○偵訊係供稱：「我寫完伍拾
        貳萬元之金額後，有逐一將標案資料連同押標金票據傳給上級列席長官審核
        ，等長官審完後，將標案資料及押標金票據置於桌上，我再去將資料收回彙
        整始發現明揚營造之押標金有誤，經確實核點押標金票據金額應為肆拾貳萬
        元。」，於偵查中供稱：第一次看紀錄是五十二萬元：：繞一圈完後發現金
        額變成四十二萬元（見八十九年度他字第一五０頁），又稱：伊當初資格初
        審後先交給誰，雖因時間久遠記不起來，但伊就是遞給主管審查（見八十九
        年度他字第一四九頁反面），於本院審理中供稱：初審到復查發現投標金額
        少了十萬元相隔的時間至少三十分鐘（見本院九十一年四月十二日審判筆錄
        ）；又開標當日協辦發包工程之證人丙○○於證稱：資料出去再回丁○○那
        ，課長看完資料都會回到傳智麟那，他再看一次時發現少了東西（見原審卷
        第一二二頁），復稱：當日我依照標封順序剪開標封，把裡面的資料拿出來
        ，交給承辦人及相關人員審標，記錄廠商名稱、開標金額等，丁○○、主任
        （戊○○）、課長（乙○○○）看完資料會回到丁○○那裡，是丁○○發現
        少了東西，問我們有無看到什麼東西，我說沒有，當日有決定權的是課長，
        也是他宣布皇堡得標。」等語（詳八十九年度他字第六九四０號卷第八九頁
        至第九三頁及原審九十年一月二日訊問筆錄），又被告丁○○初審後將標案
        資料及押標金票據送交主持人審核當時，押標金支票四紙計五十二萬元，業
        如前述，則被告乙○○○於調查局甲○○調查時所稱：伊看過丁○○拿給伊
        看的明揚公司投標證件封內的資料，其中就含押標金的支票，伊只記得金額
        是四十二萬元，對於丁○○於調查局偵訊時稱傳給上級列席長官審核回後金
        額即不符乙節，則稱：不可能，一開始明揚公司的押標金就是四十二萬元云
        云（見八十七年他字第一二六號卷第一三八頁反面、一三九頁），顯然不實
        ，均足為賦有最後審核及宣告廢標或得標廠商之權之被告乙○○○抽掉明揚
        營造有限公司所繳交押標金十萬元支票之佐證。
      被告丁○○於偵查中供稱：由主持人即我們建設課長來認定何人得標，當時
        宣布第四標的押標金金額不足，明揚當時未表示意見（見八十九年度他字第
        一二六號卷第五十七頁反面、五十八頁），庚○○經訊以「何以乙○○○宣
        布明揚公司押標金不足時，未當場抗議？」時稱：他只說代號，我不知道我
        幾號，開標後我就去問戊○○等審標人員何以我未得標，他們表示我僅有四
        十二萬元押標金，不足十萬元，我自皮夾找到十萬元支票（前揭票號ＫＫ0
        000000號支票一紙），才想是我自己的錯誤，忘記將其中一張放在投
        標信封中云云（詳八十九年度他字第六九四０號卷第二十頁至第二三頁、第
        一二五頁至第一二八頁、第一五一頁至第一五二頁及八十九年度偵字第六九
        四０號卷第九八頁至第一０一頁、第一二二頁、第一二三頁及原審八十九年
        十一月二日、九十年一月十八日、九十年四月十九日訊問筆錄），惟依台灣
        省各機關營繕工程投標須知第十七點第二項規定，僅於宣讀標價及供明在卷
        決標時宣佈乙標封（按即標單封）上所編訂之代號，不宣佈投標及得標廠商
        名稱，有該投標須知足據，本件開啟證件封進行廠商資格審查時，並無僅宣
        讀廠商代號之規定，被告丁○○於完成廠商資格初審，標案證件送交被告乙○○○審查交回時即發現明揚公司押標金支票短少一張面額十萬元，立即報
        告被告乙○○○，亦據丁○○供明在卷，此為攸關廠商權益及得標適法性之
        重大事件，被告乙○○○竟未即時處理，庚○○亦未詢明並提出異議，顯與
        常情有違。且庚○○一則稱開標後就去問戊○○等審標人員，一則稱事後向
        黃勝利祕書詢問，所供亦非一致，益證其事先即知押標金支票已由乙○○○
        抽取情事，此關證人郭昭志即來圓營造有限公司負責人於調查局調查中證稱
        ：「（問：據庚○○供述，他對於前述押標金短少十萬元之情形在現場並未
        極力爭取，是否合理？）不合理，若係本公司必在當場極力爭取，務必把押
        標金找到為止，不會像庚○○般默不吭聲，且據貴局資料顯示，他若押標金
        足夠則可得標本工程，更與常情不符．．庚○○說法並不符常情，應是在當
        場據理力爭，怎會事後再向黃勝利祕書詢問等詞自明（見八十九年他字第一
        二六號卷第七十七頁反面）。
      至於辯護人為被告乙○○○辯護稱：現場只有一個出入口，不可能把支票私
        下傳給明揚公司的負責人云云（見原審卷第一五八頁）。經查：
        Ａ開標當日在長七公尺，寬三點多公司之開標室開標，所有人員坐於長約四
        公尺，寬約一公尺之長形會議桌，被告丁○○座位靠近門口；協辦丙○○座
        位在被告丁○○之右手邊，主任戊○○和承辦被告丁○○及協辦丙○○分坐
        會議桌兩旁，投標廠商則坐於進門口的另一邊即被告丁○○之左手邊；而主
        持人即被告乙○○○座位在協辦丙○○之右手邊，與廠商相對而坐，固據檢
        察官履勘現場，並製有勘驗筆錄足據（見八十九年偵字第六九四○號卷第七
        十五頁），惟於本院調查中，提示被告丁○○所繪製桃園縣觀音鄉的開標會
        議室之內部及人員位置示意圖時，被告戊○○稱：伊所坐的位置是坐在主席
        被告乙○○○的右邊，被告乙○○○稱：伊審標時是坐在被告丁○○所畫位
        置的左邊，宣布得標時，伊是坐在桌子的最底端，而被告丁○○稱：伊畫的
        開標人員位置示意圖沒有錯，被告乙○○○不是坐在桌子的最底端等語，參
        諸證人丙○○所證：廠商在另一邊，我們的房間只有法庭的二分之一不到，
        廠商多坐在我左邊的角落，課長和主任就坐在我們的對面．．．主計主任坐
        在長條型會議室的對面，在門口對面，廠商坐在另一頭等語（見原審卷第一
        二二頁、八十七年他字第一二六號卷第一四八頁），與被告丁○○所供相吻
        合，應以被告丁○○及證人丙○○之供述為可採。
        Ｂ又據被告丁○○供稱：開標時庚○○自由進出開標室多次，證人郭昭志即
        來圓營造有限公司負責人於調查局調查中證稱：廠商與審標人員在開標過程
        中應有一定之區隔且過程應相當嚴謹：：惟觀音鄉公所受限於投標現場狹窄
        ，常有廠商與審標人員洽談接觸之情形，本工程即有此現象，但因伊只認識
        少部分人員，如建設課長乙○○○、課員丁○○．．，另對訊以「你於八十
        七年十二月九日有無在開標現場看到乙○○○、丁○○等有前述與廠商交頭
        接耳之情事」時供稱：有的，但與何人交談，內容為何我均不清楚等語（見
        八十九年他字第一二六號卷第七十八頁），又證人即代表厚順公司參與本件
        投標之己○○、代表巨邦公司參與本件投標之劉富泉、代表昱盛公司參與本
        件投標之徐春洪、代表來圓公司參與本件投標之郭昭志與參與當日其他開標
        工程投標之證人許秀琴、曾淑娟均於調查局甲○○證稱當日觀音鄉公所人員
        拆開標封時，所有人員均可自由進出，可見開標當日因投開標會場狹小，廠
        商與審標人員在開標過程中未加區隔且秩序亦非嚴謹，被告乙○○○利用審
        標之際抽掉明揚公司押標金十萬元支票當非難事，且其抽掉明揚公司押標金
        十萬元支票後，不無將之交還庚○○之機會，或於開標作業完畢後交還，免
        人起疑。再者，被告乙○○○所抽取者僅押標金十萬元支票一張，隱藏容易
        ，與開標用會議桌是否為簡易木板釘製，有無抽屜、死角無涉，且旁人皆以
        其在進行審標，自不易察覺，辯護人所辯被告乙○○○無法於眾目睽睽下抽
        取押標金支票，且不可能於會場將抽取之支票交還庚○○云云，委無可採。
（六）分別於廠商資格審查表及公開比價紀錄表登載不實之事證：
  １、廠商資格審查表登載明揚營造有限公司所繳押標金金額不實事項：
      本件投標案係由被告丁○○負責初審，廠商資格審查表為其所登載，業據被告
      丁○○供明。查參與本件投標之明揚公司已繳足五十二萬元之押標金，被告丁○○在廠商資格審查表背面註記１００、１２０、１４５、１５５共５２０，
      該廠商資格審查表編號「４」「明揚」公司欄原記載押標金為「５２００００
      」，被告乙○○○竟抽取其中十萬元支票，造成押標金不足，被告丁○○誤以
      為計算錯誤，乃在其有權製作或修改之廠商資格審查表上，將「５」塗改為「
      ４」等字樣，表示明揚公司繳交之押標金僅為「４２００００」元，有廠商資
      格審查表附卷足據，被告乙○○○使誤以為計算錯誤而不知情之丁○○於廠商
      資格審查表為不實登載，極為明顯，。
  ２、公開比價紀錄表登載明揚營造有限公司押標金不足之不實事項：
      本件投標由建設課臨時約僱人員丙○○負責協辦開標作業及開標紀錄，業據證
      人丙○○證實，當日負責開標紀錄之丙○○於偵查中稱：剪完標單，伊會照順
      序寫在紀錄表上，金額及順位是主持人宣佈，伊複誦一次後，再寫進紀錄表．
      ．明揚公司押標金不足由主持人宣佈（見八十七年他字第一二六號卷第一四八
      頁），被告乙○○○亦於調查局偵訊中供稱：公開比價紀錄表上編號「４」明
      揚公司之備考欄中，載有「押標金不足」部分係丁○○告訴伊押標金不足，由
      伊當場宣佈的等語（見八十七年他字第一二六號卷第一四○頁反面），並有公
      開比價紀錄表附卷足據，經查參與投標之明揚公司已繳足五十二萬元之押標金
      ，被告乙○○○竟抽取其中十萬元支票，造成押標金不足廢標，並於投標會場
      宣佈，使不知情之建設課臨時約僱人員丙○○於公開比價紀錄表登載明揚營造
      有限公司押標金不足之不實事項，至堪明顯。
（七）原最低標之明揚公司廢標而由次低標之皇堡公司得標直接圖利之認定：
  １、犯罪態樣：
    (1)推斷犯罪態樣之基礎──本案中已「確定之事實」或可得「確定之事實」：
      確定事實一：明揚公司、皇堡公司均參加本件崙坪村一鄰道路拓寬工程公開招
                  標之競標；
      確定事實二：明揚公司庚○○投標前已備妥五十二萬元押標金支票，且押標金
                  支票採多張方式；
      確定事實三：明揚公司、皇堡公司退還押標金申請書均未載明金額；
      確定事實四：明揚公司投標時繳足五十二萬元押標金（押標金支票計四紙面額
                    計五十二萬元），廠商資格審查時可確定明揚公司繳足五十二
                    萬元押標金，被告丁○○於明揚公司廠商資格審查表背面註記
                    １００、１２０、１４５、１５５共５２０，該廠商資格審查
                    表編號「４」「明揚」公司欄原記載押標金為「５２００００
                    」；
      確定事實五：被告乙○○○確已接觸並審核明揚公司所繳納押標金；
      確定事實六：被告乙○○○於廠商資格審查時、標單開封前由所繳納押標金金
                    額研判已得知明揚公司、皇堡公司投標金額均低於底價，明揚
                    公司最低，皇堡公司次低。被告乙○○○衡量情況，選擇讓明
                    揚公司廢標，由皇堡公司得標；
      確定事實七：被告乙○○○將其中面額十萬元之支票抽掉使明揚公司押標金不
                  足；
      確定事實八：標案資料交回丁○○處明揚公司所繳押標金短少十萬元支票一紙
                  ；
      確定事實九：丁○○詢問在場審核廠商資格證件之被告等未發現有支票遺漏，
                  誤以為計算錯誤，更改廠商資格審查表中所記明揚公司押標金為
                  「４２００００」；
      確定事實十：開啟標單審核，明揚公司、皇堡公司出價均低於底價（明揚公司
                  最低標，皇堡公司次低標）；
      確定事實十一：被告乙○○○宣佈明揚公司押標金不足廢標由次低標皇堡公司
                  得標，並由不知情之丙○○記載於公開比價紀錄表；
      確定事實十二：明揚公司庚○○當場未異議；
      確定事實十三：開標完畢丁○○詢問庚○○為何押標金不足，庚○○稱面額十
                  萬元之支票放伊口袋漏放，並稱事後再向黃勝利祕書詢問；
      確定事實十四：皇堡公司簽約承包，結算驗收，請領工程款（另變更工程設計
                  ）（詳如卷附八十七年十二月十六日工程契約書、八十八年五月
           變更後工程預算書、八十八年十二月工程結算書、驗收紀錄及結
                  算驗收證明書──均外放）。
    (2)由上開已「確定之事實」或可得「確定之事實」，得以認定下列事實：
      由確定事實一：明揚公司、皇堡公司均參加本件崙坪村一鄰道路拓寬工程投
        標之競標，可見明揚公司、皇堡公司均有得標意願，明揚公司依其標單所載
        投標金額，乃經其仔細估算得以投標價五百十八萬九千元承包，明揚公司庚○○嗣後稱依其投標金額將造成虧損，或稱僅為達成定營業額云云，乃屬飾
        詞，顯非可採。被告乙○○○雖辯稱被告如欲於工程上圖利廠商，只需依據
        規定方式辦理比價即可，根本無須主張公開招標云云，惟一定金額以上之工
        程，需公開招標，本件崙坪村一鄰道路拓寬工程係採公開招標方式，其招標
        及決標過程，係依當時「台灣省各機關營繕工程投標押標金繳退要點」、「
        桃園縣政府暨所屬機關學校辦理營繕工程及購置定製變賣財物補充要點」及
        「台灣省各機關營繕工程投標須知」之規定，自不得擅採比價方式辦理，被
        告以本件未採比價方式辦理據為否認圖利之理由，亦非可採。
      由確定事實一、二、四、十、十一及十二所示，可知明揚公司投標時已依規
        定繳足五十二萬元押標金，其投標金額最低且低於底價，應由明揚公司得標
        ，竟以押標金不足為由宣佈廢標，改由次低標皇堡公司而當場未提出異議，
        顯與該公司投標原意不符，明揚公司實際負責人顯有認同廢標，而由皇堡公
        司得標之默契，此種默契顯示明揚公司與皇堡公司間以取得協議，並具有共
        同利益，其原因不外：開啟標單審核，明揚公司、皇堡公司出價均低於底價
        （明揚公司最低標，皇堡公司次低標），均具有得標資格，而明揚公司投標
        價五百十八萬九千元低於核定底價六百八十萬元達一百六十一萬一千元，皇
        堡公司投標價六百零六萬元僅低於核定底價七十四萬元，兩家投標價相差八
        十七萬一千元（公訴人誤植為九十七萬一千元），改由皇堡公司得標，無異
        額外獲得八十七萬一千元工程款，最符兩家公司之利益。被告乙○○○雖辯
        稱明揚公司、皇堡公司如於事前有所謀議，欲於工程上謀取非份之利益，只
        需於公開招標前，要求庚○○放置不足額押標金或將投標金額高皇堡公司即
        可達到圍標目的，根本無需大費周章在眾目睽睽下，用這種粗劣手法作弊云
        云，惟在不能預知底價情形下，由明揚公司、皇堡公司出價競標，並採聯合
        立場，即能增加得標機會，且如明揚公司於投標時即放置不足額押標金，勢
        必成為廢標，而無彈性選擇由稱明揚公司或皇堡公司得標，以獲取最佳利益
        ，所辯核無可採。
      由確定事實九、十一所示，可知被告丁○○詢問在場審核廠商資格證件之被
        告等未發現有支票遺漏，誤以為計算錯誤，更改廠商資格審查表中所記明揚
        公司押標金為「４２００００」；被告乙○○○宣佈明揚公司押標金不足廢
        標由次低標皇堡公司得標，並由不知情之丙○○記載於公開比價紀錄表，俾
        形式上符合規定。
      由確定事實五、六、七、八、九、十一所示，被告乙○○○於審標過程得知
        參與投標廠商（含特定廠商）標價大小，抽掉最低標明揚公司十萬元支票造
        成廢標，而改由次低標皇堡公司得標。
      綜上事實，本件犯罪態樣為：兩家廠商謀議配合，均依規定程序投標，押標金
      支票採多張方式繳納，退還押標金申請書不予載明繳納押標金金額（便於抽取
      其中部分押標金支票，備日後漏放之辯解），開標後由主持審標者視參與投標
      廠商（含特定廠商）繳交押標金金額研判標價或自標單得知所出標價大小，決
      定何特定廠商得標與否或是否有利，如僅最低標一家低於底價，則由該廠商得
      標；如該兩家廠商均低於底價，則利用抽取最低標押標金方式造成廢標，而改
      由次低標得標，以獲取較高利益。以本件言，於開標後，如獨明揚公司低於底
      價，則由明揚公司得標，若明揚公司、皇堡公司均低於底價，而明揚公司為最
      低價，則抽取明揚公司所繳部分押標金，使押標金不足造成廢標而由次低標皇
      堡公司得標，非惟獲取較高金額得標（高出金額為明揚公司與皇堡公司所出標
      價之差額），亦可確保由特定廠商皇堡公司得標之目的，配合之廠商分派差額
      利益。此種手法就廠商言，自較單純洩漏底價方式穩當有效，除可使特定之次
      低標廠商穩獲得標外，並可獲取差額之利益。
  ２、明揚公司實際負責人庚○○與皇堡公司負責人徐秋蓮間謀議及被告乙○○○之
      配合：
    (1)證人丙○○於原審供稱：庚○○與徐景國常來鄉公所，徐秋蓮是做工程的，是
      皇堡的老闆，其夫是鄉代表主席（見原審卷第一二二頁），被告乙○○○於調
      查局亦供稱：明揚公司負責人登記為簡健全，皇堡公司負責人登記為徐秋蓮，
      因為鄉公所工程招標，他們常常參加，因此認識（見八十七年他字第一二六號
      卷第一四一頁），參諸本院向觀音鄉公所函查皇堡公司與明揚公司承包工程資
      料，明揚公司得標情形如下：八十四年廿四件、八十五年十三件、八十六年二
      十件、八十七年十五件、八十八年三件，共七十五件；皇堡公司得標情形如下
      ：八十四年十六件、八十五年廿三件、八十六年廿三件、八十七年十二件、八
      十八年三件，共七十七件（參見本院卷所附觀音鄉公所函），足見被告乙○○○、明揚公司實際負責人庚○○與皇堡公司負責人徐秋蓮間於本件招標案件前
      均相熟識，甚明。
    (2)證人即代表皇堡公司參與本件投標之工地主任徐景國於偵查中證稱：伊先去看
      標單，然後評估價錢後，再交給徐秋蓮決定以何價錢投標，押標金申請書由徐
      秋蓮填寫（見八十九年度他字第一二六號卷第二四八頁反面），證人即皇堡公
      司負責人徐秋蓮於偵查中證稱：財務由伊管理，投標之事由徐景國估價，由伊
      決定是否投標，與庚○○是同行有認識（見八十九年度偵字第六九四○號卷第
      一二三頁反面），可見本件標案，皇堡公司係由負責人徐秋蓮決定，徐景國雖
      代表皇堡公司參與本件投標，惟其僅擔任皇堡公司工地主任，負責估價而已，
      對於公司財務及投標案件，並無最後決定權，且工地主任徐景國於投標日代表
      皇堡公司負責人徐秋蓮前往會場，惟抵達時已開完標，業據徐景國於偵查中供
      明（見八十九年他字第一四八頁反面），是皇堡公司與明揚公司實際負責人庚○○協議以上開方式配合投標，並央請被告乙○○○配合者，應為負責人徐秋
      蓮，徐景國應僅屬知情與否而已（詳下述測謊），洵可認定。皇堡公司負責人
      徐秋蓮所稱皇堡公司係經估價後依規定參與投標，不知明揚公司何以廢標，皇
      堡公司並未與他人謀議以底價得標，徐景國附和其詞（詳八十九年度他字第六
      九四０號卷第二七頁至第三三頁、第四九頁、第一四八頁、第一四九頁、第一
      五一頁至第一五二頁及八十九年度偵字第六九四０號卷第八八頁至第九十頁、
      第一二三頁、第一二四頁及本院八十九年十一月二日、九十年二月一日訊問筆
      錄），無非串飾之詞，不足採信。
    (3)明揚公司實際負責人庚○○與皇堡公司負責人徐秋蓮間謀議配合，均依規定程
      序投標，押標金支票採多張方式繳納，退還押標金申請書不予載明繳納押標金
      金額（便於抽取其中部分押標金支票，備日後漏放之辯解），開標後，如獨明
      揚公司低於底價，則由明揚公司得標，若明揚公司、皇堡公司均低於底價，而
      明揚公司為最低價，則抽取明揚公司所繳部分押標金，使押標金不足造成廢標
      而由次低標皇堡公司得標，本件被告乙○○○明知明揚公司已繳足押標金，竟
      抽取最低標明揚公司所繳部分押標金，使押標金不足造成廢標而由次低標皇堡
      公司得標，已如前述，則被告乙○○○顯係受明揚公司實際負責人庚○○與皇
      堡公司負責人徐秋蓮之請求配合，不言可議。
  ３、被告乙○○○之直接圖利行為：
      明揚公司投標時繳足五十二萬元押標金（押標金支票計四紙面額計五十二萬元
      ），被告乙○○○確已接觸並審核明揚公司所繳納押標金，並於廠商資格審查
      時、標單開封前由所繳納押標金金額研判已得知明揚公司、皇堡公司投標金額
      均低於底價，明揚公司最低，皇堡公司次低。被告乙○○○明知違背法令，將
      明揚公司所繳納押標金中面額十萬元之支票抽掉使明揚公司押標金不足，丁○○詢問在場審核廠商資格證件之被告等未發現有支票遺漏，誤以為計算錯誤，
   更改廠商資格審查表中所記明揚公司押標金為「４２００００」，開啟標單後
      ，明揚公司、皇堡公司出價均低於底價（明揚公司最低標，皇堡公司次低標）
      ，被告乙○○○宣佈明揚公司押標金不足廢標由次低標皇堡公司得標，並由不
      知情之丙○○記載於公開比價紀錄表，均如前述，而被告乙○○○及丁○○、
      戊○○均供稱嗣後被告丁○○於決標前發覺明揚公司所附押標金即前揭支票僅
      三紙，分別為票面金額十二萬元、十四萬五千元、十五萬五千元，共僅四十二
      萬元，而由被告乙○○○以明揚公司之押標金不足，改由次低標皇堡公司得標
      ，則被告乙○○○抽取明揚公司押標金支票，使明揚公司押標金不足宣佈廢標
      ，改由皇堡公司以較明揚公司出價為高之價格得標，圖利明揚公司、皇堡公司
      之犯意，至為明顯。
  ４、圖利金額（得利）之確認──使最低標明揚公司押標金不足廢標而由次低標皇
      堡公司得標之實益：
      本件工程核定底價為六百八十萬元，明揚公司投標價五百十八萬九千元，皇堡
      公司投標價六百零六萬元，有公開比價紀錄可據，明揚公司投標價五百十八萬
      九千元低於核定底價達一百六十一萬一千元，皇堡公司投標價六百零六萬元僅
      低於核定底價七十四萬元，兩家投標價相差八十七萬一千元（公訴人誤植為九
      十七萬一千元），改由皇堡公司得標，直接圖利明揚公司及皇堡公司八十七萬
      一千元工程款，洵可認定。
（八）測謊之佐證：
      經調查局調查局將被告乙○○○及明揚公司實際負責人庚○○與代表皇堡公司
      投標之徐景國測謊結果，被告乙○○○稱：１、明揚公司的押標金支票沒有被
      抽換；２、皇堡公司沒有給鄉公所人員工程回扣；３、渠沒有拿到皇堡公司給
      的工程回扣；４、明揚公司的押標金支票不是渠抽換等情事，均呈情緒波動反
      應，應係說謊。庚○○稱：１、明揚公司的押標金支票沒有被抽換情事；２、
      明揚公司沒有收到皇堡公司搓圓仔湯的錢；及３、鄉公所人員沒有協助廠商搓
      圓仔湯等情事，均呈情緒波動反應，應係說謊。另徐景國稱：１、皇堡公司沒
      有給鄉公所人員工程回扣；２、皇堡公司沒有給明揚公司搓圓仔湯的錢等情事
      ，均呈情緒波動反應，應係說謊。有法務部調查局八十九年五月十一日（８９
      ）陸（三）字第８９１２９９８２號鑑定通知書附卷可資參照，足為被告乙○○○上開犯行之佐證。
（九）對其他辯解之判斷：
  １、就何以不逕洩露底標乙節：
      被告乙○○○辯稱：皇堡公司得標金額較觀音鄉公所核定底價猶低七十四萬元
      ，被告乙○○○既係觀音公所建設科科長，如欲圖利皇堡公司，何以不逕洩露
      底標予皇堡公司，由皇堡公司將投標金額提高，再通知明揚公司勿以低價參與
      投標云云。惟查：本件工程依規定以公告招標之方式辦理，若僅單純洩漏底價
      ，仍有其他廠商以低價搶標之可能，並無法使特定人得標且依實務運作，底價
      均於臨開標前秘密核定，自不便於洩漏，且亦無法配合寄發標單之時間，而不
      可行；如以上開方式，謀議兩家（以上）廠商配合，均依規定程序投標，由主
      持審標者視開標後參與投標廠商（含特定廠商）繳交押標金金額研判標價或自
      標單得知所出標價大小，決定何特定廠商得標與否或是否有利，如欲使低於抵
      標之次低標得標，則利用抽取最低標押標金方式造成廢標，而改由次低標得標
      ，以獲取較高利益。以本件言，於開標後，如獨明揚公司低於底價，則由明揚
      公司得標，若明揚公司、皇堡公司均低於底價，而明揚公司為最低價，則抽取
      明揚公司所繳部分押標金，使押標金不足廢標而由次低標皇堡公司得標，非惟
      獲取較高金額得標（高出金額為明揚公司與皇堡公司所出標價之差額），亦可
      確保由特定廠商皇堡公司得標之目的，此種手法就廠商言，自較單純洩漏底價
      方式穩當有效，除可使特定之次低標廠商穩獲得標外，並可獲取差額之利益。
      被告乙○○○以其未洩漏底價據以否認犯行，委無可採。
  ２、匿名檢舉函與證據能力：
    (1)按刑事訴訟法係採自由心證主義，對於證據之種類未設有限制，翻譯本內容如
      與外國文原本相同，非不得採為認定犯罪事實之證據資料。原審於審判期日將
      航空警察局刑警李某交與檢察官之竹某日文檢舉書翻譯本向上訴人等提示並告
      以要旨，上訴人等對於翻譯既未表示異議，原審將該檢舉書翻譯本採為判決之
      證據資料而未提示原本，核與應於審判期日調查之證據未予調查之違法情形不
      相當，最高法院固著有七十二年度台上字第七七七○號判例足資參照。惟證人
      於審判以外之陳述，除法律有規定外，不得作為證據，刑事訴訟法第一百五十
      九條定有明文。上開判例要旨乃認為審判期日之證據資料不限原本或「翻譯本
      」，並非認定未經調查程序之「匿名檢舉函」得直接採為證據資料，而具有得
      為物證之能力，乃解釋法之所當然。查本院以被告乙○○○犯有上開罪責，係
      依相關被告之供述、共同被告之陳述、證人之證言、文書、物件等證據資料，
      並依經驗法則、論理法則等證據法則所為之論斷，其中並無將「匿名檢舉函」
      採為證據資料，僅視「匿名檢舉函」為公訴人追訴犯罪職權之發動，是無被告
      及辯護人所指述公訴人以未經調查程序之「匿名檢舉函」直接採為證據資料之
      問題，應予判明。
    (2)被告乙○○○於原審雖又辯稱本案之檢舉人或可能係因涉及不法，伊將檢舉人
      之案件移送調查而遭挾怨報復誣指涉及圖利云云。惟被告乙○○○之犯行，業
      如前述，所指遭檢舉人挾怨報復，縱設為真，亦僅促使檢察官發動之偵查而已
      ，是否成罪，仍需經法定之調查、審理程序，要難因案件之起，源自檢舉，據
      為否認犯罪之理由，所辯亦無可採。
三、論罪：
（一）貪污治罪條例新舊法適用問題：
      八十五年十月二十三日總統 (85)華總 (一)義字第8500251 100號令修正公布
      貪污治罪條例第六條第一項第四款規定：「有下列行為之一者，處五年以上有
      期徒刑，得併科新台幣三千萬元以下罰金：四、對於主管或監督之事務，直接
      或間接圖私人不法之利益者。」，九十年十一月七日總統 (90)華總一義字第
      9000217640號令修正公布第六條第一項第四款規定：「有下列行為之一者，處
      五年以上有期徒刑，得併科新臺幣三千萬元以下罰金：四、對於主管或監督之
      事務，明知違背法令，直接或間接圖自己或其他私人不法利益，因而獲得利益
      者。」比較新舊法，法定刑均相同，惟修正後之第六條第一項第四款對於直接
      或間接圖利罪，以「明知違背法令」及「因而獲得利益」為構成要件，其條件
      較修正前嚴格，自有利於被告，依刑法第二條第一項但書規定，應適用修正後
      之新法。
（一）被告乙○○○對於主管之事務，明知違背法令，直接圖私人不法之利益，因而
      獲得利益，核其所為，係犯九十年十一月七日修正公布，同年月九日生效施行
      之貪污治罪條例第六條第一項第四款之對於主管事務直接圖利罪。又使不知情
      之建設課課員丁○○登載不實明揚營造有限公司所繳押標金金額為四十二萬元
      於職務上所掌之廠商資格審查表公文書，使不知情之建設課臨時約僱人員丙○○登載不實明揚營造有限公司押標金不足於職務上所掌之公開比價紀錄表公文
      書，係犯刑法第二百十三條公務員登載不實公文書罪。而於廠商資格審查表及
      公開比價紀錄表公文書為不實登載，係接續為之，應包括的評價，為實質上一
      罪。所犯刑法第二百十三條公務員登載不實公文書罪，係使不知情之建設課課
      員丁○○、職員丙○○為之，為間接正犯。前開所犯貪污治罪條例第六條第一
      項第四款之對於主管事務直接圖利罪與刑法第二百十三條公務員登載不實公文
      書罪間，具有方法結果之牽連關係，應從較重之貪污治罪條例第六條第一項第
      四款之對於主管事務直接圖利罪處斷。被告乙○○○所犯刑法第二百十三條公
      務員登載不實公文書罪部分，雖未據公訴人起訴，惟與起訴有罪部分具有裁判
      上一罪之牽連關係，本院自得併予審究。
（二）共犯關係：
  １、公務員登載不實公文書罪部分：
      皇堡公司與明揚公司實際負責人庚○○協議以上開方式配合投標，並央請被告
      乙○○○配合者，應為負責人徐秋蓮，徐景國應僅屬知情而已，又庚○○及徐
      秋蓮謀議配合，兩家廠商均依規定程序投標，押標金支票採多張方式繳納，退
      還押標金申請書不予載明繳納押標金金額（便於抽取其中部分押標金支票，備
      日後漏放之辯解），開標後由主持審標者視參與投標廠商（含特定廠商）繳交
      押標金金額研判標價或自標單得知所出標價大小，決定何特定廠商得標與否或
      是否有利，如僅最低標一家低於底價，則由該廠商得標；如該兩家廠商均低於
      底價，則利用抽取最低標押標金方式造成廢標，而改由次低標得標，以獲取較
      高利益，亦見前述，則庚○○及徐秋蓮與被告乙○○○均知明揚公司已繳足押
      標金五十二萬元，非僅繳納四十二萬元，並無押標金不足構成廢標情事，竟由
      被告乙○○○抽取明揚公司已繳押標金中之十萬元支票，使誤以為計算錯誤而
      不知情之丁○○於廠商資格審查表為不實登載，並於投標會場宣佈明揚公司押
      標金不足廢標，使不知情之建設課臨時約僱人員丙○○於公開比價紀錄表登載
      明揚營造有限公司押標金不足之不實事項，被告乙○○○就所犯刑法第二百十
      三條公務員登載不實公文書罪部分，皇堡公司負責人徐秋蓮與明揚公司實際負
      責人庚○○均與被告乙○○○間具有犯意之聯絡。明揚營造有限公司實際負責
      人庚○○、皇堡營造有限公司負責人徐秋蓮等雖不具公務員身分，惟彼此間有
      犯意聯絡及行為分擔，依刑法第三十一條第一項規定，仍論以共同正犯。
  ２、直接圖利罪部分：
      共犯在學理上，有任意共犯與必要共犯之分，前者指一般原得由一人單獨完成
      犯罪而由二人以上共同實施者，當然有刑法總則共犯之適用，後者指須有二人
      以上參與實施始能成立之犯罪而言。必要共犯，尚可分為二人以上朝同一目標
      共同參與犯罪實施之「聚合犯」，及二個或二個以上之行為人，彼此相互對立
      之意思經合致而成立犯罪之「對向犯」，「對向犯」因行為者各有其目的，各
      就其行為負責，彼此間無所謂犯意之聯絡，當然無適用刑法第二十八條共同正
      犯之餘地。貪污治罪條例第六條第一項第四款之圖利罪，係屬身分犯，以依據
      法令從事公務之人員為犯罪主體，無此身分者，依同條例第三條之規定，固亦
      得成立本罪之共同正犯，然必無此身分者與有此身分者，並非互相對立之「對
      向犯」，而係彼此有犯意聯絡及行為分擔，朝同一目的，共同對於有此身分者
      所主管或監督之事務，直接或間接圖得該有此身分者本人或圖得其他第三人不
      法之利益，始足當之；若該有此身分者所圖利之對象，即係該無此身分者，則
      二人係居於彼此相互對立之對向關係，行為縱有合致，並使該無此身分者因而
      得不法之利益，但二人之行為既各有其目的，分別就各該行為負責，彼此間無
      所謂犯意聯絡與行為分擔，除另有處罰該無此身分者之他項罪名外，尚難以上
      開圖利罪之共同正犯論處，此觀之同條例第十一條之行賄罪，其法定刑遠較上
      開圖利罪為輕，無此身分者，就違背職務之行為行賄時，僅論以較輕之行賄罪
      ，未行賄時，殊無反論以較重之圖利罪自明。本件直接圖利罪部分，並無積極
      證據足以證明被告乙○○○與庚○○、徐秋蓮間係彼此有犯意聯絡及行為分擔
      ，朝同一目的，共同對於有此身分之被告乙○○○所主管之事務，直接圖得該
      有此身分者本人或圖得皇堡公司與明揚公司不法之利益，就圖利部分，被告乙○○○與庚○○、徐秋蓮間係居於彼此對立之對向關係，各有其行為目的，揆
      諸前揭意旨，庚○○、徐秋蓮二人，尚難以上開圖利罪之共同正犯論處，併予
      敘明。
四、撤銷改判之理由：
    原審不察，遽以庚○○雖參與投標經驗豐富，惟當天明揚公司參與數件工程投標
    ，實有可能於本件投標標封中漏未放入其中一紙前揭票面金額十萬元之支票一紙
    ，且亦有可能於問決標時不知明揚公司遭廢標而未當場提出異議，況被告乙○○○如欲圖利明揚公司、皇堡公司，由皇堡公司得標，被告丁○○何須在明揚公司
    廠商資格審查表背面書寫１００、１２０、１４５、１５５共５２０之註記，而
    留下犯罪證據，且當日觀音鄉公所人員拆開標封時，所有人員均可自由進出，並
    未發覺異狀，亦未看見被告乙○○○抽換明揚公司做為押標金之前揭票面金額十
    萬元支票等情，故無任何證據證明被告乙○○○有起訴書所載將當時最低標明揚
    公司所準備之押標金五十二萬元四紙支票其中一紙即上開票號ＫＫ000000
    0號、面額十萬元之支票抽掉而為被告乙○○○無罪判決之諭知，復未就法務部
    調查局之測謊鑑定予以論證，顯有未合。檢察官上訴意旨執以指摘原審就被告乙○○○之判決不當，為有理由，自應由本院就被告乙○○○部分予以撤銷改判。
五、科刑及其審酌事項：
    原審酌被告乙○○○為桃園縣觀音鄉公所建設課課長，為主管辦理工程招標開標
    事務之人員，不思公正廉潔，非法圖利投標廠商，犯後仍飾詞圖卸及其尚無前科
    、圖利廠商之金額達八十七萬一千元，浪費公帑，並破壞政府威信等一切情狀，
    量處如主文第二項所示之刑。
六、褫奪公權之宣告：
    被告乙○○○係犯貪污治罪條例第六條第一項第四款之對於主管事務直接圖利罪
    ，宣告有期徒刑以上之刑，爰依同條例第十七條、刑法第三十七條第二項，併宣
    告褫奪公權參年。
七、沒收及追繳等問題：
    貪污治罪條例第六條第一項第四款之圖利罪，祇須公務員於執行職務時，違反執
    行職務所應遵守之法令，主觀上有圖私人不法利益之意思，客觀上並將該犯意表
    現於行為即屬既遂，從而其所得或所圖得之財物或不正利益，其金額或價額若干
    ，應以行為人將該犯意表現於行為，即犯罪既遂時為計算標準，包括「所得」或
    「所圖得」之財物或不正利益在內；核與同條例第十條（修正前第九條）所規定
    應予追繳沒收或發還被害人者，以「所得財物」為限，係屬二事（最高法院八十
    七年度台上字第二二五一號判決參照），又貪污治罪條例第十條第一項：「犯第
    四條至第六條各款之罪者，其所得財物應予追繳，並依其情節分別沒收或發還被
    害人。」其應追繳者，以實施犯罪所得之利益為限，如實施犯罪行為者未得利益
    ，即無沒收或追繳之可言（最高法院五十四年台上字第二六五號、八十年度台上
    字第五一八五號判決參照）。本件被告乙○○○所犯直接圖利罪，與庚○○、徐
    秋蓮間係居於彼此對立之對向關係，各有其行為目的，圖利之對象為明揚公司與
    皇堡公司不法之利益，惟實施犯罪行為之被告乙○○○未得利益，揆諸前開判決
    意旨，即無沒收或追繳之可言。
乙、上訴駁回（被告戊○○、丁○○無罪）部分：
一、公訴事實：
    公訴意旨另以：被告丁○○為建設課課員，被告戊○○為桃園縣觀音鄉公所主計
    主任，均為承辦工程招標開標之人員，於民國八十七年十二月九日，與該鄉建設
    課課長乙○○○於事前謀議對於主管辦理之該鄉八十八年度「八十八年度均衡城
    鄉發展計畫崙坪村一鄰道路拓寬工程」公開招標時，決定由皇堡公司得標而直接
    圖利皇堡公司；是基於共同犯意之聯絡，於開標時，由被告乙○○○擔任主持人
    ，被告戊○○負責監標，被告丁○○則負責初審，均明知皇堡公司、明揚公司皆
    未於「退還押標金申請書」上填載押標金金額，應依「台灣省各機關營繕工程投
    標押標金繳退要點」第七點當宣布其資格不符、不得參加開標，竟仍繼續予參加
    開標，且開標中，竟由被告乙○○○將當時最低標即新台幣（下同）五百零八萬
    九千元之明揚公司所準備之押標金五十二萬元（即票號ＫＫ0000000號《
    票面金額十萬元》、票號ＫＫ0000000號《票面金額十二萬元》、票號Ｋ
    Ｋ0000000號《票面金額十四萬五千元》、票號ＫＫ0000000號《
    票面金額十五萬五千元》四紙支票），將其中一紙即上開票號ＫＫ000000
    0號、面額十萬元之支票抽掉，而以明揚公司押標金不足而排除其得標資格，宣
    布由次低標皇堡公司之投標金額六百零六萬元得標，直接圖利皇堡公司九十七萬
    一千元，因認被告戊○○、丁○○與乙○○○共同涉犯貪污治罪條例第六條第一
    項第四款之對於主管或監督事務直接圖利罪嫌。
二、法律規定及判決先例：
    按犯罪事實，應依證據認定之，無證據不得推定其犯罪事實，又不能證明被告犯
    罪者，應諭知無罪之判決，刑事訴訟法第一百五十四條、第三百零一條分別定有
    明文。次按事實之認定，應憑證據，如未能發現相當證據，或證據不足以證明，
    自不能以推測或擬制之方法，為裁判基礎，最高法院四十年台上字第八十六號判
    例可資參照。而所謂證據，係指足以證明被告有犯罪行為之積極證據而言，該項
    證據須適於為被告犯罪之證明者，始得採為斷罪之資料，最高法院六十九年台上
    字第四九一三號判例可資參考。再按認定不利於被告之事實，須依積極證據，苟
    積極證據不足為不利於被告事實之認定時，即應為有利於被告之認定，更不必有
    何有利之證據，最高法院亦著有三十年上字第八一六號判例足資參照。
三、起訴論據：
    本件公訴人認被告戊○○、丁○○涉犯貪污治罪條例第六條第四款之公務員對於
    主管或監督事務，直接圖利罪嫌，係以依明揚公司廠商資格審查表背面被告丁○○之記載及明揚公司存摺與明揚公司所簽發之票號ＫＫ0000000號（票面
    金額十萬元）、票號ＫＫ0000000號（票面金額十二萬元）、票號ＫＫ0
    000000號（票面金額十四萬五千元）、票號ＫＫ0000000號（票面
    金額十五萬五千元）四紙支票投標時押標金為五十二萬元，開標時卻為四十二萬
    元，皇堡公司、明揚公司之退還押標金申請書均未填載金額，與規定不合，及明
    揚公司實際負責人即證人庚○○參與投標經驗豐富，如事先未與被告戊○○、乙○○○、丁○○及皇堡公司當日負責投標之證人徐景國等人謀議，於被宣佈因押
    標金不足而排除得標資格時，豈有不當場異議之理？且上開明揚公司簽發做為押
    標金之票號ＫＫ0000000號（票面金額十萬元）之支票一紙斷無先經被告
    丁○○於投標現場發現，事後又無端出現在證人庚○○之皮夾內之理等資為論據
    。
四、被告戊○○、丁○○之供述及辯解：
    訊據被告戊○○、丁○○均矢口否認有何公訴人所指之右揭貪污治罪條例第六條
    第四款規定之公務員對於主管或監督事務，直接圖利犯行，被告戊○○辯稱：依
    規定只要廠商附退還押標金申請書並蓋章即可，不要填寫金額，伊會抽看一、二
    件標封，沒有全部看，當日最低標是明揚公司，但押標金不足，不符合百分之十
    之資格，所以由次低標皇堡公司得標，伊不知道最後何以會出現在庚○○之皮夾
    ，伊沒看到十萬元之支票等語，被告丁○○辯稱：伊在初審表後有寫四個數據，
    當天是明揚最低標，但後來伊收回檢視押標金後，發現押標金不足，伊再用計算
    機算一次，明揚公司的押標金是四十二萬元，伊當時有詢問在場之人，大家都說
    沒有看到，所以伊就直接更改押標金為四十二萬元，伊當時一直在做審標的工作
    ，只要廠商有填退還押標金申請書，就視為那張單據有效，不論有無填押標金金
    額，當日伊審完後交給主任戊○○及課長乙○○○核對，伊是當初伊計算錯誤還
    是他人抽換支票，開標後伊問庚○○何以押標金不夠，他說有一張支票放在皮夾
    裡等語。
五、本院之判斷：
（一）按臺灣省各機關營繕工程投標須知第十五條所定標無效之情形共有二十款，均
      無規定退還押標金申請書需載明金額否則為無效標之規定，且依臺灣省各機關
      營繕工程投標押標金繳退要點修正本，亦無退還押標申請書需填寫金額之規定
      ，有臺灣省各機關營繕工程投標須知及臺灣省政府八六府建字第一五九九四七
      號函頒臺灣省各機關營繕工程投標押標金繳退要點修正本附卷足據，經查投標
      工程繳交押標金乃投標之必備條件，退還押標金申請書內容無非便於主辦機關
      退還押標金作業，退還押標金申請書載明押標金金額，應非投標之必備條件。
      是本案公訴人認皇堡及明揚公司之退還押標金申請書未填載金額，違反臺灣省
      各機關營繕工程投標押標金繳退要點第七點，係無效標，顯有誤會，核先陳明
      。
（二）被告丁○○於明揚公司廠商資格審查表背面註記１００、１２０、１４５、１
      ５５共５２０，該廠商資格審查表編號「４」「明揚」公司欄原記載押標金為
      「５２００００」，有廠商資格審查表附卷足據，廠商資格審查時可認明揚營
      造有限公司已繳足五十二萬元押標金，已如前述，該廠商資格審查表所註記之
      １００、１２０、１４５、１５５共５２０計算式，即表示十萬元、十二萬元
      、十四萬五千元、十五萬五千元支票，合計五十二萬元之意，亦有明揚公司原
      繳交之觀音鄉農會（由合作金庫接管）簽發之面額分別為十萬元、十二萬元、
      十四萬五千元、十五萬五千元等四紙支票影本附卷可憑（見八十九年他字第一
      ０九號至第一一二頁），可見明揚公司投標時已繳足押標金五十二萬元。被告
      丁○○既於初審時核算明揚公司投標時繳足押標金五十二萬元，並於廠商資格
      審查表背面加以註記，衡情自無抽取明揚公司所繳十萬元押標金，使明揚公司
      押標金不足，而與其原核算金額不符，徒留犯罪證據之可能。至於被告丁○○
      於調查局甲○○訊問時供稱：伊之所以將廠商資格審查表右上方投標順序欄內
      第「４」項押標金金額塗改為四十二萬元，是因為傳給上級列席長官審核後回
      來，金額就不符了，且伊有詢問在場的丙○○及乙○○○，他們也表示沒有看
      到其他票據，所以伊認為應係誤書，故直接加以塗改（見八十九年他字第一二
      六號卷第三十七頁反面、三十八頁正、反面），又稱：「商資格審查表押標金
      金額是我塗改的，我不敢確定我當時記載伍拾貳萬元是計算正確或不正確之金
      額，但我寫完伍拾貳萬元之金額後，有逐一將標案資料連同押標金票據傳給上
      級列席長官審核，等長官審完後，將標案資料及押標金票據置於桌上，我再去
      將資料收回彙整始發現明揚營造之押標金有誤，經確實核點押標金票據金額應
      為肆拾貳萬元，所以我更正為肆拾貳萬元。」等詞（見八十九年度他字第一二
      六號卷第四十四頁反面），復稱：．．但該標案經乙○○○複審後，伊再檢查
      標金數額時才發現明揚營造之押標金短少十萬元，．．伊再將已複審過之標案
      上所附之押標金支票加總確定為四十二萬元並更改於審查表上（見八十九年他
      字第一二六號卷第一○八頁反面），於本院調查中供稱：「我是根據我最初押
      標金的資料寫上去的，我復查發現押標金的金額我是寫五十二萬元，與我當初
      初審四張註記的金額不符，少了十萬元，我當時想是否因為案件多搞混了，我
      有問當場開標的人員，問他們桌上還有沒有其他的東西，被告戊○○、被告乙○○○、丙○○都跟我講沒有，我就以為是我記錯了，我就把審查表初審寫五
      十二萬元，改為四十二萬元。」（見本院九十年十一月一日訊問筆錄），足見
      被告丁○○進行廠商資格初審時計算所得之押標金基礎為十萬元、十二萬元、
      十四萬五千元、十五萬五千元等四紙支票，合計五十二萬元，而復查發現少了
      十萬元，再經核算之基礎即押標金十二萬元、十四萬五千元、十五萬五千元等
      三紙支票，合計四十二萬元，誤以為計算錯誤，乃將廠商資格審查表所載明揚
      公司繳交押標金五十二萬元塗改為四十二萬元，是兩者計算之基礎不同，後者
      短少面額十萬元支票一紙，被告丁○○嗣後改正，所能確定者僅係再重新核對
      之三紙押標金支票金額而已，非就原四紙押標金支票重新核算，因計算錯誤之
      改正，被告丁○○於原審調查時所稱：審查當時伊不能確定支票張數不對或金
      額計算錯誤云云，應係誤認所致，被告丁○○既於發現明揚公司押標金短少十
      萬元後詢問在場之開標的人員有無掉漏，確認無掉漏情事，始誤認支票張數不
      對或金額計算錯誤而加以更正，被告丁○○辯稱伊未抽取明揚公司所繳十萬元
      押標金，亦未與審標人員謀議圖利廠商，應屬可信。
（三）被告丁○○於八十九年五月九號於甲○○訊問時供稱：「主計主任係監標之立
      場並無複審標單之義務。」，於八十九年十二月七日原審調查時供稱：「．．
      我審完交給乙○○○我是低頭在看我的資料我不會抬頭．．」，足證該投標案
      係由建設課負責審查廠商資格及決標，被告戊○○僅係負責本件開標案之監標
      。依據桃園縣政府七十九年一月二十三日七九府主一字第一二三七七號函桃園
      縣政府機暨所屬機關學校加強會計事務內部審核實施要點八之六，主計室應注
      意預算之有無及程序是否合理，足見主計單位之監督係注重是否符合程序，有
      該內部審核實施要點附卷足憑，現行政府採購法機關主會計單位會同監辦採購
      辦法第三條亦規定，監辦採購、指監視機關辦理開標、比價、議價、決標、及
      驗收是否符合本法之規定程序，前項監辦採購，不包括涉及資格、規格、商業
      條款、底價訂定、決標條件及驗收方法等採購之實質或技術事項，亦有該辦法
      附卷可據，被告戊○○於本院審理中供稱：我只是在場監標，並不是每壹份的
      開標單都有注意去看：：我只是抽取看看，不是每一件都看，當時是被告丁○○說明揚公司的押標金不夠，我才有看明揚公司的標單等語（見本院九十一年
      四月十二日審判筆錄），應屬可信，而無證據證明被告戊○○於被告丁○○發
      現明揚公司押標金短少十萬元前，亦接觸抽查明揚公司之押標金，且其職務係
      監標，是被告戊○○辯稱伊未抽取明揚公司所繳十萬元押標金，亦未與審標人
      員謀議參與圖利廠商，堪信屬實。另按被告戊○○經測謊檢驗，雖就「渠不知
      道明揚公司的押標金支票有無被抽換情事」，呈情緒波動之反應，應係說謊，
      有上開鑑定通知書可按，惟因測謊時，被告戊○○對惟其切身清白與否異關注
      ，心理上之負擔不免影響及呼吸、血壓等反應，尚難憑該測謊結果遽入人罪（
      最高法院八十七年度台上字第九三七號著有判決參照）。何況所施測之之問題
      為「渠不知道明揚公司的押標金支票有無被抽換情事」，並非「渠沒有將明揚
      公司的押標金支票抽換」，前者僅屬知情與否之問題，尚非是否謀議或實際參
      與，自不足為被告戊○○與被告乙○○○共同圖利廠商之論據。
（四）查參與本件投標之明揚公司已繳足五十二萬元之押標金，被告丁○○在廠商資
      格審查表背面註記１００、１２０、１４５、１５５共５２０，該廠商資格審
      查表編號「４」「明揚」公司欄原記載押標金為「５２００００」，被告乙○○○竟抽取其中十萬元支票，造成押標金不足，被告丁○○誤以為計算錯誤，
      乃在其有權製作或修改之廠商資格審查表上，將「５」塗改為「４」等字樣，
      表示明揚公司繳交之押標金僅為「４２００００」元，有廠商資格審查表附卷
      足據，被告乙○○○使誤以為計算錯誤而不知情之丁○○於廠商資格審查表為
      不實登載，又被告乙○○○竟抽取其中十萬元支票，造成押標金不足廢標，並
      於投標會場宣佈，使不知情之建設課臨時約僱人員丙○○於公開比價紀錄表登
      載明揚營造有限公司押標金不足之不實事項，均見前述，被告丁○○既屬不知
      情而於廠商資格審查表為不實登載被告戊○○、丁○○既未抽取明揚公司所繳
      十萬元押標金，亦未與審標人員謀議圖利廠商，且被告丁○○既屬不知情而於
      廠商資格審查表為不實登載，又公開比價紀錄表登載明揚營造有限公司押標金
      不足之不實事項，係不知情之建設課臨時約僱人員丙○○於投標會場依被告乙○○○之宣佈而記載，被告戊○○僅係負責本件開標案之監標，並無證據證明
      其參與其事，自難遽認被告戊○○、丁○○共犯公務員登載不實公文書罪責。
（五）此外，查無其他積極之證據足以證明被告戊○○、丁○○確有公訴人指訴之犯
      行，不能證明被告戊○○、丁○○犯罪，原審諭知被告戊○○、丁○○無罪，
      理由雖有不同，結果則無二致，仍應予以維持。檢察官對被告戊○○、丁○○
      上訴意旨以被告戊○○、丁○○與被告乙○○○為共犯云云，核無理由，此部
      份應予駁回。
據上論斷，應依刑事訴訟法第三百六十九條第一項前段、第三百六十四條、第二百九
十九條第一項前段、第三百六十八條，九十年十一月七日修正公布貪污治罪條例第六
條第一項第四款、第十七條，刑法第第二條第一項、第十一條、第二十八條、第二百
十三條、第三十一條第一項、第三十七條第二項，判決如主文。
本案經檢察官沈明彥到庭執行職務。
中    華    民    國      九十一  年       四       月       三十       日
                              臺灣高等法院刑事第二十二庭
                                  審判長法  官  許  正  順
                                        法  官  林  明  俊
                                        法  官  邱  同  印
右正本證明與原本無異。
如不服本判決應於收受送達後十日內向本院提出上訴書狀，其未敘述上訴之理由者並
得於提起上訴後十日內向本院補提理由書（均須按他造當事人之人數附繕本）。
 書記官  莊  昭  樹
中    華    民    國      九十一  年       五       月        一        日
附錄：
九十年十一月七日修正公布貪污治罪條例第六條第一項第四款
貪污治罪條例第六條第一項第四款
有左列行為之一者，處五年以上有期徒刑，得併科新臺幣一百萬元以下罰金：
四、對於主管或監督之事務，直接或間接圖利者。
刑法第二百十三條
公務員明知為不實之事項，而登載於職務上所掌之公文書，足以損害於公眾或他人者
，處一年以上七年以下有期徒刑。
